【裁判字號】    98,上訴,125
【裁判日期】    990128
【裁判案由】    偽造文書等
【裁判全文】
臺灣高等法院花蓮分院刑事判決         98年度上訴字第125號
上  訴  人  臺灣花蓮地方法院檢察署檢察官
上  訴  人
即  被  告  甲○○
選任辯護人  文志榮律師
上列上訴人因被告偽造文書等案件，不服臺灣花蓮地方法院97年
度訴字第257號中華民國98年3月24日第一審判決（起訴案號：臺
灣花蓮地方法院檢察署97年度偵字第134 號），提起上訴，本院
判決如下：
    主  文
上訴駁回。
    事  實
一、緣甲○○於民國85年至92年間陸續向丙○○借款新臺幣（下
    同）1,087,000 元，先後並開立花蓮縣瑞穗鄉農會信用部（
    帳號：1689-1號、1689-6號），及花蓮區中小企業銀行（帳
    號：017633號）取款憑條20紙，供作為償還借款之用。然丙
    ○○並未持上開取款條提款而未受償，至95年11月8 日持上
    開取款憑條向台灣花蓮地方法院民事庭聲請核發支付命令，
    請求甲○○返還前開借款，經該院95年12月11日以95年度促
    字第13400 號准予核發，並於95年12月29日送達於甲○○。
    詎甲○○為圖免償還借款，竟基於行使偽造私文書、意圖為
    自己不法利益之犯意，在95年12月29日收受前開支付命令裁
    定後，96年1 月15日聲明異議前之不詳時、地，利用丙○○
    曾委託甲○○為其處理土地等糾紛事宜時所交付之印章1 枚
    ，逾越丙○○授權範圍，製作日期為「92年5 月11日」，內
    容為「一、茲有甲○○於民國85年2 月起授（按應係「受」
    之誤）丙○○委任全權處理有關丙○○之兄、弟、妹之金錢
    糾紛，以及所有民、刑各項事務必須出面協調處理之一切事
    宜無誤。二、因這拾多年來丙○○並未支付分文「報酬」予
    甲○○，因此今兩人同意由甲○○於民國85年至92年所開立
    之農會及花企銀共有20張總金額新台幣1,087,000 元之取款
    條以『對價關係』支付予甲○○至丙○○往生前不必再支付
    報酬予甲○○．．．四、丙○○並檢附蓋本同意書上之印鑑
    ，印鑑證明書正本．．．以視（按應係「示」之誤）負責為
    據」之「同意書」，而偽造丙○○簽立蓋印於「同意書」上
    ，將該「同意書」影印後，持該偽造之「同意書」影本，於
    96年1 月15日，向台灣花蓮地方法院民事庭行使，對前揭丙
    ○○聲請之支付命令聲明異議，並在前揭聲請異議後視為起
    訴之上開法院96年度訴字第93號清償借款，及嗣後上訴之本
    院97年度上易字第20號民事事件中，接續於96年5 月15日、
    96年8月2日、96年11月29日、97年1 月21日，每次各行使上
    開同意書之「影本」1 份，用以抗辯稱丙○○已同意抵銷前
    揭借款及證明該同意書上之印文為丙○○平日使用之印章所
    蓋，以圖得免予清償借款之利益，足以生損害於司法審理之
    正確性及丙○○。嗣經前開法院及本院調查後認前揭同意書
    上丙○○之印文非丙○○本人蓋用，亦未授權甲○○蓋用，
    而為甲○○敗訴判決，致甲○○所圖免予清償借款之利益未
    得逞。
二、案經丙○○訴由臺灣花蓮地方法院檢察署檢察官偵查起訴。
    理  由
一、訊據被告甲○○固坦承確有向丙○○借款1,087,000 元，並
    開立上開20紙取款憑條，惟矢口否認有何行使偽造私文書及
    詐欺得利未遂之犯行，辯稱：同意書上印章雖不是印鑑章，
    但為告訴人丙○○所有之日常用章且為其自行保管，伊從未
    為其保管過該枚印章，同意書是伊拿去請人打字以後，由告
    訴人親自蓋章的。因多年來丙○○委託伊處理之事務，從未
    給過伊報酬，才會同意將前揭借款轉作委任報酬之對價，否
    則前揭取款憑條有一半以上可兌領，丙○○為何不持前揭取
    款憑條提領被告帳戶內存款？又丙○○是受其子游胡興教唆
    指使，故而否認其本人於同意書上親自蓋用印章之事實云云
    。辯護人亦以依吾人經驗，吾人本可有數枚印章，不能僅以
    文件上出現不同印文或以同意書上之印文與印鑑印文不同，
    而否定同意書之真實性；而前揭同意書確由被告與告訴人所
    簽立，此為當事人於原審97年8 月12日庭訊時所不爭執之事
    項，表示被告與告訴人已有該當契約之成立，即便被告有加
    蓋告訴人之印章，但在契約成立之前提下，告訴人顯然不會
    發生損害或有損害之虞，被告將同意書提出法院行使抵銷等
    相關之權利，法院自不因此有陷於錯誤而影響裁判正確性之
    危險。又告訴人長期委任被告處理事務，告訴人將其重要之
    印章、印鑑等相關重要證件資料，均交予被告持有保管，可
    得證明告訴人與被告長久以來相約成俗之慣行，就該當法律
    行為有彼此默示或承諾之概括表示。被告以告訴人之印章蓋
    於該當之法律行為者，不僅未發生冒名或偽造等問題，反而
    是告訴人與被告間所為之種種法律行為，相約成俗地概括授
    權或承諾而發生效力。告訴人與被告於92年5 月11日簽立同
    意書之後，迄至95年近4 年間，告訴人仍繼續委任被告處理
    諸多事務，其之所以未支付報酬予被告，乃係因有同意書所
    載第2條之拘束等語為被告辯護。
二、查被告抗辯92年5 月11日同意書上之印章係告訴人平日使用
    之印章乙節，業據其提出其上有與告訴人印文相符之票載發
    票日88年3月20日支票、93年2月23日申請書、93年11月3 日
    協議清償債務書等書證（見他卷第76頁、原審卷第22、52）
    ，復為告訴代理人所不爭執（本院99年1月14日審判筆錄第3
    頁），是前揭同意書上之印文係使用告訴人之印章所蓋用，
    非被告盜刻之事實，堪以認定。至於同意書上之丙○○印文
    係何人持告訴人丙○○印章蓋用？有無權利蓋用？因告訴人
    丙○○否認於前揭同意書上蓋用印章及授權被告蓋用印章之
    事實（他卷第33頁），故本案應審究者乃告訴人有無同意將
    被告應償還之借款與其應支付予被告委任報酬抵銷，而於同
    意書上親自蓋章或授權被告蓋章？經查，
  (一)本案被告向台灣花蓮地方法院民事庭聲明異議所提出之同意
    書第4 點載明：「原告並檢附蓋本同意書上之印鑑，印鑑證
    明書正本…以視負責為據」等語。該「同意書」被告自承係
    由被告請人打字，若該「同意書」係為告訴人書立，顯然被
    告原意即係在「同意書」上蓋用告訴人之印鑑章，然經比對
    同為被告所提之「同意書」所附登記日期為90年1月4日之花
    蓮縣瑞穗鄉戶政事務所所發之印鑑證明書影本上印鑑欄之印
    文，以目視比對與「同意書」印文不符，被告對同意書上未
    蓋用告訴人印鑑乙節亦不為爭執，則「同意書」何以未蓋用
    印鑑？再者，在所附之告訴人印鑑證明書印鑑欄下竟又出現
    一被告自承與「同意書」上印文相同之告訴人名義之另枚印
    文（參台灣花蓮地方法院96年度訴字第93號民事卷第24頁、
    第25頁、本案他卷第74頁）。則若該同意書確為告訴人所立
    ，其印文亦應為告訴人親自蓋印，何以所蓋之印文與其特地
    檢附為憑之印鑑證明書上之印鑑章欄內之印文竟然不符，告
    訴人又何以多此一舉在提出印鑑證明後，竟在同意書上蓋用
    其他印章，再在印鑑證明上另蓋印文。再稽諸該同意書簽署
    日期係「92年5 月11日」，至「95年10月止」尚有3年5個月
    期間尚未到來，此期間會發生何事？或告訴人會再委任被告
    做何事，均屬未知，告訴人如何能在92年5 月11日即預行簽
    立其必會委任被告到95年10月所有事務應付對價而願意以其
    所執被告所開立之上述取款憑條抵償之行為，均顯與常情不
    符。
  (二)又被告曾於95年間以1 紙91年11月22日由告訴人所立之證明
    書，向告訴人要求20萬元報酬，而為告訴人及其子拒絕，被
    告乃另向告訴人之子游胡興借款一情，有該證明書在卷可憑
    （他卷第73頁），並據證人林國泰、邱文鴻、游胡興於另案
    台灣花蓮地方法院96年度訴字第118 號給付買賣價金事件審
    理時證述明確，亦有本院調取該院96年度訴字第93號清償借
    款事件案卷可憑（附於該案卷第193-195頁、198-199頁、19
    9-201頁，本院98年7月22日審判筆錄之後），若該同意書之
    內容為真且係於92年5 月11日所簽立，告訴人與被告既已約
    定「由甲○○於民國85年至92年所開立之農會及花企銀共有
    20張總金額新台幣1,087,000 元之取款條以『對價關係』支
    付予甲○○至丙○○往生前不必再支付報酬予甲○○」，被
    告又何以於95年再行要求告訴人給付報酬，顯見該「同意書
    」是否為告訴人同意書立，已非無疑。
  (三)被告又於偵查中提出告訴人所書寫之計算、數字影本1 張（
    參他卷第77頁），惟該紙計算、數字影本，被告亦曾於本院
    97年度上易字第20號清償借款事件上訴時附於上訴狀一併提
    出（參該案卷第12頁、本案原審卷第156 頁）。惟該提出於
    本院上開民事事件上訴狀所附之影本竟與本案偵查中及該上
    訴案件原審時所提之同份資料，多出另行加註「92、7 、21
    日玆有以下土地使用費請甲○○向外貸借無誤」等字句，並
    加蓋兩枚「丙○○」印文，被告坦承該兩枚印文與92年5 月
    11日同意書上之印文係相同印章所蓋，僅辯稱：係告訴人在
    台灣花蓮地方法院96年度訴字第93號民事事件判決後，告訴
    人向伊表示係告訴人之子逼告訴人向伊提告，伊才又加註上
    開文字並請告訴人拿印章蓋印云云（見本院97年度上易字第
    20號案卷第40頁、本案原審卷第147-1、159頁）。然此不僅
    為告訴人所否認，且衡諸常情，告訴人既已向被告提出民事
    訴訟，理應無於訴訟中又自為此不利之舉，被告上開辯解無
    非係臨訟卸責之詞不足採信。且堪認被告於97年1 月21日向
    本院提出上開案件之上訴時，仍執有該枚「同意書」之印章
    ，始能如此為有利於自己之舉，應堪認定。
  (四)又告訴人長期委任被告處理家產、土地糾紛等事宜，業據被
    告提出委任書、申請書、行政執行案件移送書、財政部國有
    財產局臺灣北區辦事處花蓮分處函等為證（參原審卷第42頁
    至第143 頁），告訴人亦不否認確有委請被告處理多項事務
    ，則被告因此持有告訴人印章，並不違常情，惟本案「同意
    書」，應非告訴人同意所立，及被告仍曾在訴訟中盜用告訴
    人印章於告訴人所書寫之計算、數字上，均如前述，被告確
    實持有告訴人前揭「同意書」上之印章，應足認定。至被告
    一再辯稱：該同意書上之印文，縱非告訴人印鑑章，亦係告
    訴人平日使用之印章等語，然亦不當然反推「同意書」即為
    被告所立，而堪為被告有利之認定。
  (五)辯護人另以本案原審於97年8 月12日庭訊時，對於「被告與
    丙○○確實有簽本案的同意書，且被告有持向本院民事庭以
    抵銷之前與丙○○間之債務1,087,000 元」列為不爭執之事
    項，而據此抗辯告訴人與被告間有該當契約之成立，且被告
    因長期受告訴人委任而與告訴人間相約成俗地就種種法律行
    為為概括授權或承諾，被告縱然持有告訴人印章並蓋用於同
    意書上，亦未逾越授權範圍云云。然原審受命法官於同一期
    日諭知上開不爭執事項後，即諭知本件主要爭點為：「同意
    書是否確實是被告與丙○○所簽訂，其上所蓋用之印章，是
    否為被告所盜蓋？」，當事人對此均表示無意見（見本案原
    審卷第33頁筆錄記載），可見前揭同意書形式上之立書人雖
    為告訴人名義，但告訴人對於有無蓋章於同意書上及有無與
    被告達成債務抵銷等節，則有爭執。被告及辯護人對於前揭
    (一)、(二)、(三)所載之疑義均未能合理交代，僅以被告與告訴人
    間存有委任關係，被告依法得向告訴人請求報酬，欲證明告
    訴人同意被告前揭借貸與告訴人應付之報酬相互抵銷，並於
    同意書蓋用印章或授權被告蓋章之事實，尚有未足。況且同
    意書上所載債務抵銷乙節，非屬告訴人委託被告處理之事務
    ，縱使告訴人與被告間就委任事務已相約成俗為法律行為概
    括授權或承諾，亦不及於同意書上所載之債務抵銷行為。辯
    護人所辯，亦無可採。
  (六)綜上所述，被告偽造告訴人「同意書」，並持向法院行使，
    圖免與告訴人間之債務清償，自足以生損害於司法審判之正
    確性及告訴人無訛，本件被告事證明確，犯行已堪認定，應
    依法論科。
三、本案被告偽造告訴人「同意書」，於前揭清償借款民事事件
    審理時向台灣花蓮地方法院及本院民事庭行使，企圖藉此訴
    訟詐欺方式取得勝訴判決，圖免清償對告訴人之債務，嗣經
    前開法院及本院調查認前揭「同意書」不實，而為被告敗訴
    之判決確定，被告乃係著手於訴訟詐欺行為而未遂。是核被
    告所為，係犯刑法第216條、210條之行使偽造私文書罪，同
    法第339條第3 項、第2項之詐欺得利未遂罪。被告盜用印章
    之行為，為偽造私文書之部分行為，不另論罪，其偽造私文
    書之低度行為復為嗣後行使之高度行為所吸收，亦不另論罪
    。被告先後多次行使「同意書」影本之犯行，係屬一犯意接
    續行為，侵害一個法益，應為接續犯。又被告持偽造之同意
    書向台灣花蓮地方法院及本院民事庭行使而為訴訟詐欺之犯
    行，係以一行為同時犯行使偽造私文書罪及詐欺得利未遂罪
    ，應依想像競合犯之例，從較重之行使偽造私文書罪處斷。
    公訴人未論及被告於上開清償借款事件中97年1 月21日上訴
    本院時行使前揭同意書之犯行，因此部分與起訴之行使偽造
    私文書部分有接續犯之實質上一罪關係，為起訴效力所及，
    本院自得併予審究。原審因而審酌被告利用受告訴人委任而
    取得告訴人印章之機會，盜用告訴人印章偽造文書，圖謀免
    除自己對告訴人之債務1,087,000元，並進而持偽造之同意
    書向法院行使，不僅損害告訴人權益，更妨害司法程序之進
    行，其犯罪動機、手段及目的均屬非輕，及於犯罪始終飾詞
    否認犯行，態度不佳等一切情狀，量處被告有期徒刑9月，
    以示警懲，及以「同意書」正本既為被告所偽造，雖未扣案
    ，惟尚無證據證明已滅失，依刑法第38條第1項第2款宣告沒
    收，核無違誤。被告上訴後仍執陳詞否認犯罪，為無理由，
    應予駁回。
四、本院審酌被告長期受告訴人委任處理諸多事務，其等間復未
    明確約定報酬金額，被告對於告訴人應支付之報酬數額或有
    期待上之落差，被告以告訴人未給付報酬，擅以告訴人應支
    付之委任報酬與前揭消費借貸債務抵銷，而偽造上揭同意書
    並提出於台灣花蓮地方法院及本院民事庭為訴訟抗辯，其之
    不法判處有期徒刑9月，已足資警懲。檢察官上訴指稱被告
    另有上開二、(三)所載盜蓋告訴人印章偽造私文書之犯行，可
    見其一再遂行偽造文書及詐騙之犯行，原審量刑失之過輕云
    云，然此部分既未據檢察官起訴，本院認不宜作為本案量刑
    之參考，檢察官之上訴，亦無可取，應予駁回。
據上論結，應依刑事訴訟法第第368條，判決如主文。
本案經檢察官乙○○到庭執行職務。
中    華    民    國    99    年    1     月    28    日
                    刑事庭審判長法  官  謝志揚
                                法  官  賴淳良
                                法  官  劉雪惠
以上正本證明與原本無異。
如不服本判決，應於收受送達後10日內向本院提出上訴書狀，其
未敘述理由者，並得於提起上訴狀後10日內向本院補提理由書（
均須按他造當事人之人數附繕本）「切勿逕送上級法院」。
告訴人或被害人如對於本判決不服者，應具備理由請求檢察官上
訴，其上訴期間之計算係以檢察官收受判決正本之日期為準。
中    華    民    國    99    年    1     月    28    日
                                書記官  李德霞
附錄本判決論罪科刑法條:
中華民國刑法第216條
（行使偽造變造或登載不實之文書罪）
行使第 210 條至第 215 條之文書者，依偽造、變造文書或登載
不實事項或使登載不實事項之規定處斷。
中華民國刑法第210條
（偽造變造私文書罪）
偽造、變造私文書，足以生損害於公眾或他人者，處 5 年以下
有期徒刑。
中華民國刑法第339條
（普通詐欺罪）
意圖為自己或第三人不法之所有，以詐術使人將本人或第三人之
物交付者，處 5 年以下有期徒刑、拘役或科或併科 1 千元以下
罰金。
以前項方法得財產上不法之利益或使第三人得之者，亦同。
前二項之未遂犯罰之。

司法院資訊處製作；財團法人民間司法改革基金會備份。
